【裁判字號】    90,上,101
【裁判日期】    901017
【裁判案由】    清償債務
【裁判全文】
臺灣高等法院高雄分院民事判決  九十年度上字第一０一號
      上   訴   人  丙○○
                    丁○○
      訴訟  代理人  甲○○
      被    上訴人  乙○○
右當事人間請求清償債務事件，上訴人對於中華民國九十年二月八日臺灣高雄地方法
院八十九年度訴字第一八三四號第一審判決提起上訴，本院判決如左：
      主      文
上訴駁回。
第二審訴訟費用由上訴人連帶負擔。
      事      實
甲、上訴人方面：
一、聲明：
  (一)原判決廢棄。
  (二)被上訴人在第一審之訴及假執行之聲請均駁回。
  (三)第一、二審訴訟費用由被上訴人負擔。
  (四)如受不利之判決，願供擔保請准宣告假執行。
二、陳述：
  (一)本件為「隱名合夥關係」，並非「保證關係」。被上訴人與上訴人之父親柯再喜
    小時候認識，又曾任職於統雅汽車公司，知經營砂石車有厚利可圖，才商由柯再
    喜為出名營業人，共同簽發本票向田國瑞借款，而非背書保證，亦證上訴人所述
    已非子虛。
  (二)退步言之，縱認係保證關係，本件據證人黃尚斌於原審九十年一月十八日結證：
    「汽車總價二百一十萬元，柯再喜有簽發一張五十萬元支票，發票日是空白：：
    ：」等語當時柯再喜為分期清償該筆借款，簽發渠本人為發票人、付款人高雄區
    中小企業銀行支票二十一紙，每張面額均為新台幣（下同）八萬四千一百五十元
    （合計面額一百七十六萬七千一百五十元）交由國瑞公司收執以每月提示一張為
    分期款，其中支票號碼0000000000號至0000000000號支票
    均已國瑞公司提示兌付合計七十五萬七千三百五十元，則柯再喜未付之分期款僅
    為一百萬九千八百元，並非一百六十五萬元，亦非一百八十三萬元，而被上訴人
    卻違反常理主張其代償一百八十三萬元，已有疑義可指，此部分仍應命被上訴人
    負舉證責任，尚非僅憑於八十一年五月廿三日之唯一收據為其證據，否則怎有八
    十年十二月三日國瑞公司先撤回執行，迨於八十一年五月廿三日才寫收據，亦與
    論理及經驗法則有悖﹖自難憑信。
  (三)再查，系爭傾卸車，共無發生車禍，否則被上訴人怎提不出發生車禍地點及處理
    車禍之派出所，交通事故報告表供查，且事後亦有貨運車多人發現系爭傾卸車仍
    未懸掛車牌行駛於旗山與六龜間之溪邊載送砂石之理﹖
    證人田國瑞到庭結證「該車被上訴人乙○○付清款項以後，即交由乙○○處理：
    ：：等語」而該車購入為二百一十萬元，交付由乙○○時尚有車價九十一萬七千
    元之價值，否則如該貨車發生車禍，怎由田國瑞再點交由乙○○占有使用之理﹖
    亦有矛盾可指，足證系爭汽車為被上訴人取回自應扣除九十一萬七千元之車款，
    否則傾卸車為何消失﹖況且車籍資料未有發生車禍之紀錄，且柯再喜亦未有車禍
    受傷之就診或汽車保險理賠紀錄﹖上訴人自得依民法第三百三十四條主張抵銷九
    十一萬七千元。
  (四)又查，本件柯再喜積欠第三人田國瑞僅一百萬九千八百元，扣除抵銷之傾卸車款
    九十一萬七千元，實際被上訴人僅代償九萬二千八百元，而被上訴人依據民法第
    七百四十九條、第三百十二條、第二百八十一條主張代償金額應為九萬二千八百
    元，超過部分，亦屬無理由，應予駁回其請求。
  (五)末查，被上訴人代償九萬二千八百元，為代償本票票款，依票據法第二十二條第
    一項之消滅時效為一年，而依民法第一百三十七條第三項規定因中斷而重行起算
    之時效期間為五年，而被上訴人遲至「八十九年七月十日」始起訴請求代償票款
    ，其請求權依民法第一百四十四條上訴人因抗辯權發生，自得拒絕給付，於法自
    屬有據。
三、證據：援用在原審之立證方法，並聲請訊問證人楊志德。
乙、被上訴人方面：
一、聲明：求為判決如主文所示。
二、陳述：除與原判決所載相同予以引用外，補稱：
  (一)查柯再喜因向統雅公司購買系爭傾卸車靠行在田國瑞經營之政義貨運公司（以下
    簡稱政義公司），向田國瑞借款，乃透過朋友郭界旭，請被上訴人充當其購車借
    款之連帶保證人，此經證人郭界旭、統雅公司售車業務員黃尚斌、政義公司實際
    負責人田國瑞在鈞院及原審結證明確（見鈞院九十年六月十二日、九十年七月十
    日準備程序筆錄、原審卷八十九年十一月二十三日、九十年一月十八日言詞辯論
    筆錄），而上訴人於鈞院九十年八月十日行準備程序時，亦當庭自認被上訴人僅
    單純擔任柯再喜購車之保證人，是上訴人上訴理由指稱被上訴人與柯再喜共同購
    車經營砂石生意，即非實在，被上訴人僅單純為柯再喜購車借款之保證人，堪無
    疑義。
  (二)次查，柯再喜積欠購車款未還，經政義公司負責人田國瑞持柯再喜與乙○○共同
    所簽發，面額一百六十五萬元之本票，聲請本票裁定准予強制執行，嗣於強制執
    行程序中，由被上訴人代償相關債務一百八十三萬元（含本票金額、利息、強制
    執行費用、違章罰單、滯納金等），此經田國瑞於原審結證無誤（原審卷八十九
    年十一月二十三日言詞辯論筆錄），並有卷附收條（見原審卷原證二）可稽，何
    況，柯再喜對於前開本票裁定，並無異議，且被上訴人代償之前，於八十年十一
    月二十三日曾由柯再喜陪同至政義公司，向田國瑞之妻保證絕對還款，請求田國
    瑞暫勿拍賣被上訴人之不動產，斯時柯再喜就積欠借款本金為一百六十五萬元，
    亦未有所異議，且應田國瑞之妻之要求，與被上訴人另行簽立切結書，保證於八
    十年十二月二十三日還款，此有切結書二紙為憑，是上訴人辯稱欠款本金，僅有
    一百萬九千八百元，顯為卸責辯詞，無足為採。
  (三)再者，本件被上訴人係依民法第二百八十一條、第三百一十二條代償之法律關係
    為請求，並非依票據關係為請求，上訴人指稱本件已罹於一年票據時效，容有錯
    誤，柯再喜於七十九年間向田國瑞借款，至八十九年七月十日被上訴人依代償之
    法律關係提起本件訴訟時，尚未罹於借款十五年之請求權時效。
  (四)本件上訴人主張以系爭傾卸車之殘值與被上訴人代償之金額，相互抵銷，則其對
    於抵銷債權為何﹖金額若干﹖應負舉證責任。
    事實上，系爭傾卸車曾發生嚴重車禍，無法行駛，車牌亦已繳銷，此經田國瑞在
    原審結證明確（見原審卷八十九年十一月二十三日言詞辯論筆錄），被上訴人亦
    曾請柯再喜將車送修出賣，以便取償，惟柯再喜詢間之結果，該車無法修復，故
    未送修（此觀之證人田國瑞、黃尚斌證詞，相互對照，該傾卸車僅能估回原廠修
    理，惟該車實際並未估回統雅汽車公司送修─見鈞院九十年七月十日及九十年八
    月二十四日準備程序筆錄），而無殘餘價值，乃長期停靠在高雄市○○路、翠華
    路口公園旁，嗣遭環保局以廢棄車輛予以拖吊，是上訴人指稱該車尚有殘餘價值
    九十一萬七千元，殊屬無據，該車若真有此殘值，柯再喜豈有可能不取回繼續營
    業之理，益見上訴人所辯，不足為採，該車既已交付予柯再喜，且無殘餘價值，
    上訴人主張扣款九十一萬七千元，並無理由。
    上訴人對於其主張抵銷之債權為何﹖未予說明，而其計算系爭傾卸車之價值，並
    無根據，又未考量該車已因發生車禍，車牌繳銷，無法修理之情形，且其主張抵
    銷之金額，並非以主張抵銷之時（九十年四月二日聲明上訴狀內，主張抵銷）該
    傾卸車之價值，而係溯及於八十一年五月計算該傾卸車折舊後之價值，則其計算
    抵銷之金額，仍屬無據，不足為採。
三、證據：援用在原審之立證方法。
丙、本院依職權訊問證人郭界旭、田國瑞、黃尚斌。
      理      由
一、被上訴人主張，上訴人丙○○之配偶、上訴人甲○○與丁○○之父柯再喜於七十
    九年間，為向統雅汽車公司購買泰山牌傾卸車一輛，即以被上訴人為連帶保證人
    ，向第三人田國瑞借款約二百萬元，並由被上訴人與柯再喜共同簽發發票日為七
    十九年七月二十五日、到期日為八十年五月三十一日、面額一百六十五萬元、票
    據號碼為三五七四七八號之本票以為擔保，柯再喜另簽發面額均為八萬四千一百
    五十元之支票十二紙以為分期清償，購得該車輛，靠行於田國瑞所經營之政義貨
    運公司；詎料柯再喜嗣後並未如期清償，債權人田國瑞乃以前開本票取得臺灣高
    雄地方法院八十年票第四一０三號准許強制執行裁定，對被上訴人之土地為強制
    執行，被上訴人為免土地遭拍賣，遂於八十一年五月二十八日代為清償柯再喜積
    欠之債務含本金、利息與執行費用折讓後共一百八十三萬元；茲因柯再喜於八十
    六年八月二十三日死亡，應由上訴人三人繼承其債權債務，爰依民法第七百四十
    九條、第三百十二條、第二百八十一條之規定，請求上訴人連帶清償被上訴人代
    償之金額一百八十三萬元及自被上訴人代償時即八十一年五月二十八日起，按法
    定利率計算之利息。
二、上訴人則否認被上訴人之主張，辯稱，(一)被上訴人與柯再喜為隱名合夥關係，柯
    再喜為出名營業人，二人共同簽發本票向田國瑞借款，被上訴人並非柯再喜之保
    證人(二)縱認被上訴人為柯再喜之保證人，惟柯再喜欠田國瑞之金額僅為一百萬九
    千八百元，並非一百六十五萬元，亦非一百八十三萬元，(三)系爭傾卸車並未發生
    車禍，且該車嗣後交給被上訴人，當時尚值九十一萬七千元，上訴人得以此數額
    抵銷，經抵銷後，實際被上訴人僅代償九萬二千八百元（0000000-000000=92800
    ）(四)被上訴人代償九萬二千八百元係代償本票票款，依票據法第二十二條第一項
    規定消滅時效為一年，依民法第一百三十七條第三項規定因中斷而重行起算之時
    效期間為五年，被上訴人遲至八十九年七月十日始起訴請求代償票款，其請求權
    自已罹於時效而消滅等語資為抗辯。
三、上訴人主張之右揭事實，業據其提出戶籍謄本、收條、切結書、支票暨存款不足
    退票單、土地登記謄本、公司變更登記事項卡、車型資料為證，核屬相符，且經
    證人即債權人政義貨運公司實際負責人田國瑞、統雅汽車公司業務員黃尚斌到庭
    結證屬實，證人田國瑞於八十年七月間以被上訴人與柯再喜共同簽發、發票日為
    七十九年七月二十五日、到期日為八十年五月三十一日、面額一百六十五萬元、
    票據號碼為三五七四七八號之本票取得臺灣高雄地方法院八十年票第四一０三號
    准許強制執行裁定後，對被上訴人所有、坐落高雄縣旗山鎮○○段第七八、七八
    之二、七八之三地號、權利範圍各二分之一之土地為強制執行，後因被上訴人清
    償一百八十三萬元，其始撤回強制執行程序等情，並經原審調閱八十年票字第四
    一０三號、執字第六二０一號卷宗審認無訛；然上訴人除對於其等為柯再喜之繼
    承人自認外，對其餘事實均否認，並以前揭情詞為辯。
四、查柯再喜於民國七十九年間，為購買泰山牌傾卸車，即以被上訴人為連帶保證人
    ，向田國瑞借款約二百萬元，並由被上訴人與柯再喜共同簽發發票日為七十九年
    七月二十五日、到期日為八十年五月三十一日、面額一百六十五萬元、票據號碼
    為三五七四七八號之本票以為擔保，後因柯再喜未能如期清償，被上訴人方代為
    清償加計利息、執行費用折讓後之金額共一百八十三萬元一節，已經證人即債權
    人田國瑞於原審到庭證述明確，該泰山牌傾卸車乃柯再喜親自挑選、訂購、購買
    後，因係砂石車，不得登記個人名下，而靠行於政義貨運公司，車款其中一百六
    十萬元由政義貨運公司簽發支票支付，餘款約五十萬元則由柯再喜簽發支票支付
    ，但未兌現，因柯再喜後來死亡，該筆五十萬元之欠繳車款遂未再催討，亦據證
    人即經手本件買賣之統雅汽車公司業務員黃尚斌於原審證述纂詳，且證人郭界旭
    於本審證稱：「是我拜託乙○○做柯再喜買車之保證人，原先是柯再喜要我幫他
    做保，因為我沒有財產，所以賣車公司不讓我做保證人，所以我跟他建議找乙○
    ○做保證人，所以我帶柯再喜去找乙○○，一開始乙○○也是不同意，是柯再喜
    一直拜託，說讓他有機會做事業，所以乙○○才同意做保證人」等語（見本院卷
    第四六頁），證人楊志德證稱「（這部車子）是柯再喜買的，由乙○○當保證人
    」（見本院卷第九七頁），基上所述，系爭車輛為上訴人之被繼承人柯再喜所購
    買，而由被上訴人乙○○為其保證人，至為明確，且上訴人於本院九十年八月十
    日準備程序時，於聽聞上開楊志德之證詞後，亦表示對此部分不再爭執（見本院
    卷第九七頁）其等事後復辯稱，乙○○與柯再喜為隱名合夥關係共同買車，柯再
    喜為出名營業人，乙○○非柯再喜買車時之保證人云云，與其等於原審就此點所
    辯謂「柯再喜並未購系爭車輛，該車係第三人政義貨運公司購買」云云，前後不
    一，均屬卸責之詞，不足採取。
    又田國瑞確實以上開面額一百六十五萬元之本票聲請臺灣高雄地方法院裁定強制
    執行，嗣於強制執行中由被上訴人代償相關債務共一百八十三萬元，含本票金額
    、利息、強制執行費用、車輛違章罰款、滯納金等，此除據田國瑞於原審結證無
    誤外，並有田國瑞出具之收條在卷（見原審卷第十三頁）可稽，何況，柯再喜對
    於上開本票裁定，並未異議且被上訴人代償前，曾由柯再喜於八十年十一月二十
    三日陪同至政義公司，保證絕對還款，請求田國瑞暫勿拍賣被上訴人之不動產，
    斯時柯再喜就積欠借款本金為一百六十五萬元，並未有所異議，且與被上訴人各
    書立切結書一紙交付債權人田國瑞，保證於八十年十二月二十三日還款，此有上
    開切結書二紙在卷可憑（見本院卷第一二一、一二二頁），是上訴人辯稱，柯再
    喜欠款本金僅有一百萬九千八百元云云，亦無足取。
五、次查，上開車輛發生車禍，造成嚴重損害，亦據證人田國瑞證述明確，又證人田
    國瑞雖於原審證稱「車子最後是柯再喜與我太太帶原告至柯再喜放車的地方，把
    車子交給原告處理，詳情我不清楚：：」等語，惟據被上訴人陳稱，伊與柯再喜
    二人一起至田國瑞車行付款，伊付款後因伊對該車輛並不內行，故伊有告訴柯再
    喜看能否將車賣掉，多少還伊一點，但是伊問他好幾次，他都說車子不好賣，賣
    不掉」等語，按該車並非一般之車輛，若非有相當之職業背景，自難從事此種車
    輛之交易，故被上訴人此部分主張合乎常理堪予採信，而田國瑞對於被上訴人與
    柯再喜如何約定處理此車輛並不知情，自難以其證詞即認被上訴人已同意以此車
    輛折價抵付柯再喜對被上訴人之欠款，上訴人主張應以該車殘值九十一萬七千元
    抵銷此債務云云，自不可採。
六、末查，本件依被上訴人所主張，其係民法第七百四十九條、第二百八十一條、第
    三百十二條及繼承之法律關係代位請求清償柯再喜對田國瑞之借款債務，而柯再
    喜係於民國七十九年間向田國瑞借款，嗣約定於八十年十二月二十三日清償（見
    柯再喜所簽立之切結書），則至八十九年七月十四日被上訴人提起本件之訴，尚
    未罹於借款十五年之請求權時效，上訴人以被上訴人之請求權罹於時效云云為辯
    ，並不可採。
七、綜上所述，上訴人所辯均無足取，被上訴人依民法第七百四十九條之規定，請求
    上訴人連帶給付一百八十三萬元，及自代償日即八十一年五月二十八日起，至清
    償日止，按週年利率百分之五計算之法定遲延利息，自屬正當，原審予以准許，
    並准被上訴人供擔保宣告假執行及上訴人供擔保免為假執行，並無不合，上訴意
    旨求予廢棄改判為無理由，應予駁回。
八、本件事證已明，兩造其餘攻擊防禦方法及聲請調查證據與判決之結果不生影響，
    爰不予論述。
九、據上論結，本件上訴為無理由，依民事訴訟法第四百四十九條第一項、第八十五
    條第二項，判決如主文。
中      華      民      國    九十      年      十      月      十七    日
                                      臺灣高等法院高雄分院民事第五庭
~B1審判長法官  蔡明宛
~B2法      官  周慶光
~B3法      官  黃科瑜
右為正本係照原本作成。
如對本判決上訴，須於判決送達後二十日內向本院提出上訴狀，未表明上訴理由者，
，應於上訴後二十日內向本院提出理由書（均須按他造當事人之人數附繕本）。上訴
時應提出委任律師或具有律師資格之人之委任狀，並依附註條文規定辦理。
中      華      民      國    九十      年      十      月    二十二    日
~B法院書記官  黃富美
附註：
民事訴訟法第四百六十六條之一：
對於第二審判決上訴，上訴人應委任律師為訴訟代理人，但上訴人或其法定代理人具
有律師資格者，不在此限。
上訴人之配偶、三親等內之血親、二親等內之姻親，或上訴人為法人、中央或地方機
關時，其所屬專任人員具有律師資格並經法院認為適當者，亦得為第三審訴訟代理人。
第一項但書及第二項情形，應於提起上訴或委任時釋明之。
                                                                    ＡＤＫ


司法院資訊處製作；財團法人民間司法改革基金會備份。
